臺灣雲林地方法院民事判決　　　　　　　99年度重訴字第68號
原　　　告　慶福佛堂
法定代理人　康秀
訴訟代理人　梁中璋
被　　　告　許瑞堂
　　　　　　張琴惠
　　　　　　許登財
　　　　　　許順建許秋福之承.
　　　　　　許合能
　　　　　　許金龍
上二人共同
訴訟代理人　許秋福
被　　　告　朱許嬌春
　　　　　　許維廷
　　　　　　許世德
　　　　　　許綜顯
　　　　　　許秀如
　　　　　　許英結
　　　　　　許儷齡
　　　　　　許見成
兼上八人共同
訴訟代理人　許甘
　　　　　　　　（以上九人為許祈旺之承受訴訟人）
受告知訴訟人
即抵押權人　吳堭遠
　　　　　　吳秀薇
　　　　　　吳飛騰
　　　　　　吳秀淑
　　　　　　吳輝勝
上列當事人間請求分割共有物事件，本院於民國100 年5 月17日
言詞辯論終結，判決如下：
    主  文
被告朱許嬌春、許維廷、許世德、許綜顯、許秀如、許英結、許
儷齡、許見成、許甘應就彼等之被繼承人許祈旺所遺坐落雲林縣
大埤鄉○○段六七之一、六七之四、六七之五號土地面積分別為
五五平方公尺、一四四０平方公尺、一二二平方公尺應有部分均
為三一五０分之二三０，辦理繼承登記。
兩造共有坐落雲林縣大埤鄉○○段六七之一、六七之四、六七之
五號土地，按下列方法（即雲林縣斗南地政事務所民國一００年
三月九日土地複丈成果圖所示方案）分割：
(一)符號甲部分面積二二四平方公尺分歸被告張琴惠取得。
(二)符號乙部分面積八二平方公尺分歸被告朱許嬌春、許維廷、許
  世德、許綜顯、許秀如、許英結、許儷齡、許見成、許甘共同
  取得，並保持公同共有。
(三)符號丙部分面積八二平方公尺分歸被告許登財取得。
(四)符號丁部分面積四三平方公尺分歸被告許順建、許金龍、許合
  能共同取得，並按應有部分依序為四三０分之五八、四三０分
  之一八六、四三０分之一八六比例保持共有。
(五)符號戊部分面積五四平方公尺分歸被告許瑞堂取得。
(六)符號己部分面積五五０平方公尺、辛部分面積一八一平方公尺
  、壬部分面積五五平方公尺、癸部分面積一二二平方公尺（合
  計面積九０八平方公尺）分歸原告慶福佛堂取得。
(七)符號庚部分面積二二四平方公尺分歸被告許順建取得。
(八)被告（除許金龍、許合能外）各應提出如附表一所示之金額，
  補償受分配土地價值減少之原告（應受領補償之金額亦如附表
  一所示）。
訴訟費用由兩造按原應有部分比例負擔。
    事  實
甲、原告方面：
一、聲明：求為判決如主文所示。
二、陳述：
  (一)坐落雲林縣大埤鄉○○段67-1、67-4、67-5號土地（下稱系
    爭3 筆土地），同屬雲林縣大埤鄉都市計劃（民國63年12月
    10日）之住宅區，係兩造所共有，各共有人之應有部分如雲
    林縣斗南地政事務所100 年3 月9 日土地複丈成果圖（以下
    或稱附圖）內持分欄所示，並有土地登記謄本在卷可證。
  (二)原被告許祈旺於99年3 月21日死亡，其繼承人有被告朱許嬌
    春、許維廷、許世德、許綜顯、許秀如、許英結、許儷齡、
    許見成、許甘（下稱許甘等九人），有戶籍謄本及繼承系統
    表可稽，自應由渠等承受本件訴訟，因被告許甘等九人均尚
    未就許祈旺所遺系爭3 筆土地應有部分辦理繼承登記，需辦
    理繼承登記後，方能辦理分割，爰併請求判命繼承人先行辦
    理繼承登記，再為分割。
  (三)兩造間就系爭3 筆土地無不分割之特約，及因使用目的或法
    令限制不得分割之情形，由於無法聯繫全體共有人共同協議
    ，且分割方法亦難以議定，為此訴請依附圖所示方案分割。
  (四)又因各共有人分割前應有部分價值與分割後分配土地價值有
    所增減，其補償金額標準依兩造協議：面臨信義路20公尺以
    內之土地以每平方公尺新台幣（下同）11,000元計算；其餘
    部分以每平方公尺5500元計算土地價值。
三、證據：提出系爭3 筆土地登記謄本與地籍圖謄本、雲林縣大
    埤鄉都市計劃土地使用分區（或公共設施用地）證明書、雲
    林縣政府寺廟登記證、雲林縣寺廟登記表、繼承人與被繼承
    人戶籍謄本、繼承系統表等件為證，並聲請本院履勘現場及
    函囑雲林縣斗南地政事務所派員會同測量後製作分割方案圖
    。
乙、被告方面：
一、被告許瑞堂、張琴惠、許登財、許順建、許甘等九人於言詞
    辯論期日（100 年4 月12日）均當庭表示：
    同意依原告主張之方法分割。（法院按：即本判決所採分割
    方案）
二、被告許合能、許金龍未於言詞辯論期日到場，據其在調解程
    序到場時稱：
    希望將渠等之應有部分分在被告許順建的房子及圍牆以東那
    裡，如果被告許順建的房子及圍牆以東的道路所使用的基地
    超過渠等能分得的面積，願意向原告慶福佛堂價購。
    理    由
一、被告許合能、許金龍、許甘等九人經合法通知，均未於最後
    言詞辯論期日到場，核無民事訴訟法第386 條各款所列情形
    ，爰依原告之聲請，由其一造辯論而為判決。
二、按各共有人除因物之使用目的不能分割，或契約定有不分割
    之期限者外，得隨時請求分割共有物；共有人相同之數不動
    產，除法令另有規定外，共有人得請求合併分割，民法第82
    3 條第1 項、第824 條第5 項分別定有明文。本件原告主張
    系爭3 筆土地為兩造共有，各共有人之應有部分如附圖內持
    分欄所示，兩造間就系爭3 筆土地並無因物之使用目的不能
    分割或約定不分割之情形，但不能協議分割等情，已據其提
    出與所述相符之系爭3 筆土地登記謄本及地籍圖謄本、戶籍
    謄本、繼承系統表等件為證，並為到庭被告所不爭執，堪認
    原告之主張為可信。又系爭3 筆土地之共有人均相同，依上
    開規定，自得合併分割，且合併分割利於土地之集中使用，
    對共有人均屬有利，從而，原告請求判決就系爭3 筆土地原
    物合併分割，於法有據，應予准許。
三、就系爭3 筆土地之坐落位置與使用現而言，67之1 、67之
    5 號土地並未與67-4號相鄰，均面積狹小且地形不規則，但
    與原告目前使用之土地相毗連，故曾到場之共有人一致同意
    將該二筆土地分配予原告，以利合併使用，本院亦認為妥適
    。67-4號土地面積較大，北側面臨信義路，西側面臨八公尺
    計劃道路，其上有被告許順建搭蓋之二層樓房建物及非該地
    共有人之訴外人許允條搭蓋建築物居住使用，其餘大部分為
    空地。又系爭3 筆土地因臨北側信義路遠近之差異，價值顯
    有不同，到場之共有人均同意以每平方公尺11,000元計算面
    臨信義路20公尺以內之土地價值，其餘部分則以每平方公尺
    5500元計算。因被告許順建表示希望保留二層樓房建物，若
    因此多分得土地，願以金錢補償原告，亦經原告同意，故本
    院請雲林縣斗南地政事務所之測量人員於製作分割方案時將
    被告許順建目前使用的位置全部分配給被告許順建，以減少
    其拆除建物的損失。在製作分割方案時，也已經考量盡量讓
    各共有人分得的土地價值與應有部分換算價值相符或接近，
    但為使各共有人分得之土地不成為畸零地，或避免拆屋，仍
    不可能完全相符，就不相符的部分，只好以金錢補償。
四、本院審酌系爭3 筆土地同屬雲林縣大埤鄉都市計劃（63年12
    月10日）之住宅區、各共有人之意願、共有人於系爭3 筆土
    地上使用之情況，並考量兩造共有人於分割後可儘量發揮土
    地效用，分割後各共有人取得土地價值是否相當等一切情狀
    ，認以判決附圖（含表）所示之分割方法，為適當之分割方
    案。從而，原告訴請依附圖所示之方法分割，符合各共有人
    利益平衡原則，尚無不合理之處，爰依法判決如主文所示。
    但雲林縣斗南地政事務所之附圖及表記載分配給許秋福部分
    ，應更正為其承受訴訟人即被告許順建。又符號丁、庚部分
    之取得人，本院請雲林縣斗南地政事務所於製表時先不予記
    載，待本院徵詢被告許順建、許合能、許金龍三人之意見後
    再作決定。嗣後本院考量符號庚土地上有被告許順建之建物
    ，若由其獨自取得並就超過其應有部分之換算價值補償原告
    之損失；將符號丁部分分歸被告許順建、許金龍、許合能共
    同取得，而被告許金龍、許合能所分得之價值與彼等應有部
    分之換算價值相符，除不會增加被告許金龍、許合能之負擔
    外，彼等間之法律關係亦會較單純，故本院將符號丁、庚部
    分做如上之分配，復經於100 年5 月17日言詞辯論期日到庭
    之原告、被告許瑞堂、張琴惠、許登財、許順建表示同意。
    因此附圖及表符號丁部分即分配予被告許順建、許金龍、許
    合能共同取得；符號庚部分由被告許順建單獨取得。此外，
    許祈旺部分應更正為其承受訴訟人即被告許甘等九人，方符
    合最新土地登記謄本之記載及真正之權利歸屬狀況。故該圖
    與表之記載不同於本判決理由上開述部分，應以本判決理
    由之述為準，並認本判決理由之述業已更正或補充該圖
    、表之記載。
五、再按以原物為分配時，如共有人中，有不能按其應有部分受
    分配者，得以金錢補償之，民法第824 條第3 項定有明文。
    經查，系爭土地共有人之應有部分如附圖及表內持分欄所示
    ，因採判決附圖所示之方案分割，將致部分共有人分配取得
    之價值較應有部分換算價值有所增減。而有關價值增減部分
    ，兩造均同意以每平方公尺11,000元計算面臨信義路20公尺
    以內之土地價值，其餘部分以每平方公尺5500元計算，有本
    院99年5 月28日勘驗筆錄之記載可稽，則該補償金額之計算
    標準，既經兩造全體同意，本院亦認為依兩造所合意之上開
    價格為補償金額之計算標準，應屬合宜公允，爰定系爭土地
    之各共有人應支付及應受領補償之金額，分別如附表一所示
    。被告許登財嗣後雖於99年10月19日本院調解程序當庭主張
    其本來就使用在靠信義路的地方，不應該用2 倍價值來計算
    其使用之位置等語。然共有物應有部分之性質，係普遍存在
    共有物之上，每一共有人對共有物之每一特定部分，均有共
    有權，在分割前任何共有人均不得主張於某特定部分擁有排
    他的權利，亦即被告許登財之前所使用之位置面臨信義路，
    是基於其他共有人的容認，並不代表其於本件分割事件中即
    得分在其原先使用之位置，是本件其他共有人願意成全被告
    許登財之請求，而被告許登財所需補償原告之金額亦不高，
    被告許登財似宜存著互相成全的心態，並對於別人的讓步心
    存感激。大家都是好鄰居，甚至是好親戚，如果都能懷著感
    恩、愉快的心情相見，一定是好事（千金難買）。
六、再者，分割共有物，性質上為處分行為，依民法第759 條規
    定，共有不動產之共有人中有人死亡時，於其繼承人未為繼
    承登記以前，固不得分割共有物。惟原告因被告許甘等九人
    就系爭土地尚未辦理繼承登記，依法不得為物權之處分，而
    於本件訴訟中，請求被告許甘等九人辦理繼承登記，並合併
    對被告許甘等九人為分割共有物之請求，不但符合訴訟經濟
    原則，且與民法第759 條及強制執行法第130 條規定之旨趣
    無違，亦應併予准許。
七、末按「共有人自共有物分割之效力發生時起，取得分得部分
    之所有權。應有部分有抵押權或質權者，其權利不因共有物
    之分割而受影響。但有下列情形之一者，其權利移存於抵押
    人或出質人所分得之部分：一、權利人同意分割。二、權利
    人已參加共有物分割訴訟。三、權利人經共有人告知訴訟而
    未參加。」98年7 月23日修正生效之民法第824 條之1 第1
    、2 項定有明文。查原共有人許祈旺將其所有系爭3 筆土地
    之應有部分設定抵押權與許吳，因抵押權人許吳已於89
    年6 月2 日死亡，其繼承人吳堭遠、吳秀薇、吳飛騰、吳秀
    淑、吳輝勝均未拋棄繼承，有臺灣高雄地方法院家事庭100
    年4 月28日雄院高100 團字第1000956 號函在卷可參，故該
    抵押權應由其繼承人吳堭遠、吳秀薇、吳飛騰、吳秀淑、吳
    輝勝繼承，經本院依法告知訴訟及通知辯論期日後，抵押權
    人吳堭遠、吳秀薇、吳飛騰、吳秀淑、吳輝勝具狀表示放棄
    參加訴訟，依新修正民法第824 條之1 第2 項第3 款規定，
    抵押權人吳堭遠、吳秀薇、吳飛騰、吳秀淑、吳輝勝之抵押
    權應移存於被告許甘等九人依附圖分割所取得符號乙部分之
    土地上。
八、訴訟費用之負擔：
    本件原告請求分割共有物，本院認其主張為有理由，而准予
    分割共有土地，惟分割共有物之訴，係包括兩造之固有必要
    共同訴訟，被告應訴實因訴訟性質所不得不然，故由原告一
    方或被告一方負擔訴訟費用，顯失公平，自以由兩造即全體
    共有人依原應有部分比例負擔訴訟費用為宜。
九、結論：原告之訴為有理由，依民事訴訟法第385 條第1 項前
    段、第80條之1 、第85條第2 項判決如主文。
中    華    民    國  100     年    5     月    31    日
                  民事第一庭    法  官  邱瑞裕
如對本判決上訴，須於判決送達後20日內向本院提出上訴狀。如
委任律師提起上訴者，應一併繳納上訴審裁判費。
中    華    民    國  100     年    5     月    31    日
                                書記官  陳文明
附表一：
 ┌────────────────────┐
 │ （金額：新台幣：元以下四捨五入）       │
 ├──────┬─────────────┤
 │            │受補償之人及受補償金額    │
 │應補償之人及├──────┬──────┤
 │應負補償金額│慶福佛堂    │備       註 │
 ├──────┼──────┼──────┤
 │張琴惠      │3,799元     │            │
 ├──────┼──────┼──────┤
 │朱許嬌春、許│79,549元    │應連帶負擔。│
 │維廷、許世德│            │            │
 │、許綜顯、許│            │            │
 │秀如、許英結│            │            │
 │、許儷齡、許│            │            │
 │見成、許甘  │            │            │
 │            │            │            │
 ├──────┼──────┼──────┤
 │許登財      │83,125元    │            │
 ├──────┼──────┼──────┤
 │許順建      │1,090,844元 │            │
 ├──────┼──────┼──────┤
 │許瑞堂      │92,281元    │            │
 ├──────┼──────┼──────┤
 │合     計   │1,349,598元 │            │
 └──────┴──────┴──────┘